臺灣板橋地方法院刑事判決　　　　　　　96年度易字第1227號
公　訴　人　臺灣板橋地方法院檢察署檢察官
被　　　告　甲○○
上列被告因違反毒品危害防制條例案件，經檢察官提起公訴（96
年度毒偵字第2717號），被告於本院準備程序進行中，就被訴犯
罪事實為有罪之陳述，本院告知簡式審判程序之旨，並聽取其與
公訴人之意見後，經本院裁定行簡式審判程序審理後，判決如下
：
    主  文
甲○○施用第二級毒品，累犯，處有期徒刑柒月，減為有期徒刑
參月又拾伍日，如易科罰金，以新臺幣壹仟元折算壹日。扣案之
第二級毒品甲基安非他命壹小包（驗餘淨重零點參肆玖公克），
沒收銷燬之；扣案之包裝該甲基安非他命塑膠袋壹只，沒收。
    事  實
一、甲○○前因施用毒品案件，經本院裁定送觀察、勒戒後，認
    無繼續施用毒品之傾向而於民國91年1 月10日執行完畢釋放
    出所，並經臺灣板橋地方法院檢察署（下稱板橋地檢署）檢
    察官以90年度毒偵字第4654號為不起訴處分確定；又於92年
    間因施用毒品案件，除經本院裁定送觀察、勒戒後，認有繼
    續施用毒品之傾向，並由本院裁定令入戒治處所施以強制戒
    治，嗣於93年1 月9 日因法律修正而釋放出所外，經本院以
    92年度簡字第2279號刑事判決處有期徒刑5 月，並得易科罰
    金確定，及於93年間因施用毒品案件，經本院以93年度易字
    第194 號判刑事判決處有期徒刑7 月確定，並入監接續執行
    上開二罪刑，嗣於94年1 月5 日因縮短刑期執行完畢出監。
    詎其猶不知悔改，仍基於施用第二級毒品甲基安非他命之犯
    意，於96年4 月1 日下午5 時許，在臺北縣三重市○路○街
    136巷14號2樓住處，以吸食器燒煙之方式，施用甲基安非他
    命1次，嗣於同日下午6時20分許，在臺北縣三重市○路○街
    141號前，因其行跡可疑為警盤檢而查獲，並扣得甲基安非
    他命（起訴書誤載為安非他命）1小包（驗餘淨重0. 349公
    克，起訴書誤載為淨重0.36公克），且經警採集其尿液送驗
    ，結果呈安非他命及甲基安非他命之陽性反應，始知上情。
二、案經臺北縣政府警察局三重分局報告板橋地檢署檢察官偵查
    起訴。
    理  由
壹、程序方面：本件被告甲○○所犯係死刑、無期徒刑、最輕本
    刑3 年以上有期徒刑以外之罪，其於準備程序就前揭被訴事
    實為有罪之陳述，經法官告知簡式審判程序之旨，並聽取其
    與公訴人之意見後，本院認無不得或不宜改依簡式審判程序
    進行之處，爰依刑事訴訟法第273 條之1 第1 項、第284 條
    之1 之規定，由本院裁定本件行簡式審判程序，合先敘明。
貳、實體方面：
一、上開事實，業據被告甲○○迭於警詢、偵訊及本院訊問時自
    白不諱，且被告於前開時間採集之尿液經送驗，結果呈嗎啡
    之陽性反應乙節，此有台灣檢驗科技股份有限公司出具2007
    /04/12報告編號CH/2007/40047 之濫用藥物尿液檢驗報告及
    臺北縣政府警察局三重分局查獲毒品案件被移送者姓名、代
    碼對照各1 份（詳見偵查卷第22頁及本院卷第19頁）在卷可
    稽；且扣案之透明結晶1 小包經送鑑驗結果認：淨重0.36公
    克，因鑑驗使用0.011 公克，經以GC/MS 氣相層析/ 質譜儀
    法檢驗，呈第二級毒品甲基安非他命之陽性反應乙節，此有
    台灣檢驗科技股份有限公司出具2007/04/13報告編號CH/200
    7/40029 之濫用藥物檢驗報告1 份（詳見本院卷第21頁）附
    卷可證。故被告之自白核與事實相符，應堪予採信。是本件
    事證已臻明確，被告犯行洵堪認定，應予依法論科。
二、論罪科刑部分：
(一)、按施用毒品經觀察、勒戒或強制戒治執行完畢釋放後，5 年
    後再施用毒品，應適用毒品危害防制條例第20條第1 、2 項
    之規定，同條例第20條第3 項定有明文。又按於92年7 月9
    日新修正之毒品危害防制條例刪除二犯及三犯之規定，一改
    修法前繁雜之處遇程序，僅將施用毒品者簡化區分為初犯、
    再犯，並認施用毒品者係屬病患性犯人，以觀察、勒戒戒除
    其身癮，並以強制戒治去除其心癮。經觀察、勒戒或強制戒
    治執行完畢釋放後，若係5 年後再犯該條例第10條施用毒品
    罪者，與同條例第20條第1 項、第2 項關於「初犯」之處理
    方式相同，檢察官應先聲請法院裁定令被告入勒戒處所觀察
    、勒戒，並視有無繼續施用毒品傾向，決定應予釋放、為不
    起訴之處分，或應聲請法院裁定令入勒戒處所強制戒治；若
    係5 年內「再犯」同條例第10條施用毒品罪者，依同條例第
    23條第2 項規定，檢察官則應依法追訴。觀諸該條例第20條
    第3 項之修正理由；「觀察、勒戒或強制戒治5 年後再犯者
    ，顯見前所實施之觀察、勒戒或強制戒治已足以遮斷其施用
    毒品之癮，為期自新及協助其戒除毒癮，對此5 年後再犯者
    ，爰明定仍適用初犯之規定，先經觀察、勒戒、強制戒治之
    程序。」及同條例第23條第2 項之修正理由：「為配合簡化
    施用毒品犯之刑事處遇程序，並鑑於經觀察、勒戒或強制戒
    治執行完畢釋放後5 年內再犯者，其再犯率甚高，原據以實
    施之觀察、勒戒及強制戒治既已無法收其實效，自應施以刑
    事處遇。」顯然如施用毒品者係前經觀察、勒戒或強制戒治
    等治療程序執行完畢5 年後，始再施用毒品之「初犯」，因
    前所執行之觀察、勒戒或強制戒治已足收戒除毒癮之效，自
    應重新執行觀察、勒戒或強制戒治等治療程序，並於治療程
    序執行完畢後，由檢察官為不起訴處分，毋庸對之追訴處罰
    ；反之，在「再犯」之情形，因其先前所為治療程序顯未能
    收戒斷毒癮之效，且考量施用毒品者之再犯率偏高，乃簡化
    其刑事處遇程序，而逕予追訴處罰，不再施以治療程序。參
    酌上開立法理由，修正毒品危害防制條例就施用毒品者，祇
    於「初犯及5 年後再犯」二種情形，有其追訴條件之限制，
    即須於初犯經觀察、勒戒或強制戒治釋放後，5 年內均無施
    用毒品之行為，始能認其前所實施之觀察、勒戒或強制戒治
    已足遮斷毒癮，而得於5 年後再犯時，再予適用初犯之規定
    ，重行觀察、勒戒等程序。倘5 年內已經再犯，被依法追訴
    處罰，縱其第三次（或第三次以上）施用毒品之時間在初犯
    釋放5 年以後，即與「5 年後再犯」之情形有別，且因已於
    「5 年內再犯」，顯見其再犯率甚高，原實施觀察、勒戒或
    強制戒治，已無法收其實效，而無5 年戒斷期之存在，自無
    再經觀察、勒戒或強制戒治之必要，應由檢察官逕行起訴，
    始符新法修正之本旨，最高法院95年度臺上字第1071號、95
    年度臺非字第59號判決意旨可資參照。經查，被告前因施用
    毒品案件，經本院裁定送觀察、勒戒後，認無繼續施用毒品
    之傾向而於91年1 月10日執行完畢釋放出所，並經板橋地檢
    署檢察官以90年度毒偵字第4654號為不起訴處分確定；又於
    92年間因施用毒品案件，除經本院裁定送觀察、勒戒後，認
    有繼續施用毒品之傾向，並由本院裁定令入戒治處所施以強
    制戒治，嗣於93年1 月9 日因法律修正而釋放出所外，經本
    院以92年度簡字第2279號刑事判決處有期徒刑5 月，並得易
    科罰金確定，及於93年間因施用毒品案件，經本院以93 年
    度易字第194 號判刑事判決處有期徒刑7 月確定，並入監接
    續執行上開二罪刑，嗣於94年1 月5 日因縮短刑期執行完畢
    出監在案，此有臺灣高等法院被告前案紀錄表1 份在卷可稽
    。是被告於觀察、勒戒執行完畢釋放後5 年以內已再犯被依
    法追訴處罰如上所述，則揆諸前揭判決意旨，本件檢察官起
    訴被告施用第二級毒品，符合上開規定，合先敘明。
(二)、論罪部分：
１、按甲基安非他命依毒品危害防制條例第2 條第2 項第2 款之
    規定，係屬第二級毒品，故核被告所為，係犯毒品危害防制
    條例第10條第2 項之施用第二級毒品罪。
２、又被告持有甲基安非他命係供己施用，則其持有之低度行為
    ，為施用毒品之高度行為所吸收，不另論罪。
３、復查被告前因施用毒品案件，經本院以92年度簡字第2279號
    刑事判決處有期徒刑5 月，並得易科罰金確定，及以93年度
    易字第194 號判刑事判決處有期徒刑7 月確定，並入監接續
    執行上開二罪刑，嗣於94年1 月5 日因縮短刑期執行完畢出
    監在案，已如前述，是其於受有期徒刑執行完畢後5 年內故
    意再犯有期徒刑以上之本罪，為累犯，應依刑法第47條第1
    項之規定，加重其刑。
(三)、科刑部分：
１、爰審酌被告前有多次施用毒品之犯行，仍不知悔悟，故態復
    萌，再次施用毒品，無視於毒品對於自身健康之戕害及國家
    對於杜絕毒品犯罪之禁令，惟審酌被告犯後坦承犯行，態度
    尚佳，及施用毒品者均具有相當程度之生理成癮性及心理依
    賴性，戒除不易，且犯罪心態與一般刑事犯罪之本質不同，
    非難性較低等一切情狀，量處如主文所示之刑，以資懲儆。
２、末查被告本件施用第二級毒品之犯罪時間為96年4 月24日以
    前，合於中華民國96年罪犯減刑條例第2 條第1 項第3 款之
    減刑條件，應減其宣告刑二分之一，並依同條例第9 條之規
    定，併予諭知易科罰金之折算標準，如主文所示。
(四)、沒收部分：
１、扣案之甲基安非他命1 小包（驗餘淨重0.349 公克，起訴書
    誤載為安非他命2 包〈淨重共0.5 公克〉），業經鑑驗屬實
    ，已如前述，屬違禁物，不問是否屬於犯人與否，均應依毒
    品危害防制條例第18條第1 項前段規定，併予宣告沒收銷燬
    之。
２、另扣案之包裝該甲基安非他命之塑膠袋1 只，係被告所有並
    供其施用毒品之用乙節，業據被告供述明確，爰依刑法第38
    條第1項第2款之規定，併予宣告沒收。
三、另板橋地檢署檢察官以96年度毒偵字第3146號移送併案審理
    部分：
(一)、併案意旨略以：被告基於施用第二級毒品甲基安非他命之犯
    意，於96年4 月18日23時許，在臺北縣三重市○路○街136
    巷14號2 樓住處，施用甲基安非他命1 次；嗣於同年月19日
    20時30分許，為警持本院核發搜索票，前往上址進行搜索而
    查獲，並扣得安非他命吸食器1 組及分裝勺1 支等物，經警
    採集其尿液送驗，結果呈甲基安非他命之陽性反應，始悉上
    情。因認被告前揭犯行與上開起訴部分具有集合犯之包括一
    罪關係，為實質上一罪，應併由本院審理等語。
(二)、然查：
１、被告於於96年4 月18日23時許，在臺北縣三重市○路○街13
    6 巷14號2 樓住處，施用甲基安非他命1 次；嗣於同年月19
    日20時30分許，為警查獲，並扣得安非他命吸食器1 組及分
    裝勺1 支等物，經警採集其尿液送驗，結果呈安非他命、甲
    基安非他命之陽性反應等情，業據被告迭於警詢、偵訊及本
    院訊問時坦承不諱，並有台灣檢驗科技股份有限公司出具20
    07 /05/002報告編號CH/2007/40766 之濫用藥物尿液檢驗報
    告及臺北縣政府警察局三重分局查獲毒品案件被移送者姓名
    、代碼對照各1 份（詳見本院卷第40及42頁）在卷可稽，且
    有扣案之吸食器1 組及分裝勺1 支可證。故上開事實洵堪認
    定無訛。
２、惟刑法第56條連續犯之規定，業經修正公布刪除，並於95年
    7 月1 日施行，而依新法對於上開反覆實施犯罪模式之對應
    處置，除合於「接續犯」或「包括一罪」之情形外，僅能依
    數罪併罰之規定個別處斷。經查：(1)、按數行為於同時同地
    或密切接近之時地實施，侵害同一之法益，各行為之獨立性
    極為薄弱，依一般社會健全觀念，在時間差距上，難以強行
    分開，在刑法評價上，以視為數個舉動之接續施行，合為包
    括之一行為予以評價，較為合理，方屬接續犯之範疇，足見
    「接續犯」之成立，係以時、空密接性為前提要件，即透過
    對於同一法益之同種類侵害行為繼續不間斷之實行，業已稀
    釋個別行為之獨立性，致使刑法評價時將之視為單一、整體
    之犯罪行為，以符合社會一般人對於行為概念之認知，並與
    行為人之犯罪目的相互結合（最高法院86年臺上字第3295號
    判例意旨參照）。而若干犯罪行為態樣，本質上原具有反覆
    、延續實行之特徵，立法時既予特別歸類，定為犯罪構成要
    件之行為要素，則行為人基於概括之犯意，在密切接近之一
    定時、地持續實行之複次行為，倘依社會通念，於客觀上認
    為符合一個反覆、延續性之行為觀念者，於刑法評價上，即
    應僅成立一罪。學理上所稱「集合犯」之職業性、營業性或
    收集性等具有重複特質之犯罪均屬之，例如經營、從事業務
    、收集、販賣、製造、散布等行為概念者是（最高法院95年
    度臺上字第4686號判決要旨參照）。惟依上開判決意旨例示
    之具有集合犯特質犯罪之經營、從事業務、收集、販賣、製
    造、散布等行為概念，行為人於犯罪時，主觀上即有反覆、
    持續實施之犯意；本質上亦有反覆、持續之實施性質；客觀
    上常須經由反覆、持續之實施行為，始能達到犯罪目的。而
    施用毒品之人，基於毒品容易成癮，固多有反覆施用之結果
    ，然行為人施用之初，主觀上並非必然有反覆施用之犯意，
    且單純施用一次，亦屬可能，並能達到犯罪目的，自不得一
    概論以集合犯。(2)、本次刑法修正既依據「刑罰公平原則」
    考量，刪除有關連續犯規定，並將含有連續犯性質之常業犯
    一併全數刪除（參見刑法修正草案總說明），立法理由略為
    ：實務上之見解對於「同一罪名」之認定過寬，所謂「概括
    犯意」經常可連綿數年之久，「且在採證上多趨於寬鬆」，
    每每在起訴之後，最後事實審判決之前，對繼續犯同一罪名
    之罪者，均適用連續犯之規定論處，不無鼓勵犯罪之嫌，亦
    使國家刑罰權之行使發生不合理之現象等語。雖立法理由同
    時稱：對於竊盜、吸毒（施用毒品）之習慣犯，恐因數罪併
    罰而有量刑過重致產生不合理之現象一節，在實務運用上應
    可參考德、日等國之經驗，委由學界及實務以補充解釋之方
    式，發展接續犯之概念，對於合乎接續犯或包括的一罪之情
    形，認為構成單一之犯罪，以限縮數罪併罰之範圍，用以解
    決上述問題。、習慣犯與接續犯二者性質有別，且本次修
    法前「接續犯」與「連續犯」概念，均已存在，最高法院判
    決、判例並已多所闡釋二者區別，向來實務上對於施用毒品
    行為，均以「連續犯」論處，不認為是「接續犯」，如何會
    因修法後刪除連續犯規定，即變成屬於「接續犯」。、所
    謂習慣犯，係指犯罪行為人對於犯罪行為具有倚賴性，而會
    反覆實施同一類犯罪之情形。縱認施用毒品者性格上對於吸
    毒行為具有倚賴性，會反覆實施，而認吸毒犯屬於一種習慣
    犯，且連續犯及常業犯刪除後，習慣犯在論罪上應僅能歸屬
    於集合犯，而屬「集合犯」之一種。然習慣犯之用語在犯罪
    學及刑事矯治上有其意義，施用毒品行為就其施用情狀，依
    社會一般客觀觀察，認論以一罪為適當時，固非不可參酌集
    合犯之法理，只論以包括一罪。惟實務運作上，應特加注意
    者，乃屬「集合犯」之犯罪，並非所有反覆實行之行為，皆
    一律認為包括一罪，仍須從行為人之主觀犯意，自始係基於
    概括性，行為之時、空上具有密切關係，「且」依社會通念
    認屬包括之一罪為合理適當者，始足當之，否則仍應依實質
    競合予以併合處罰。是以，施用毒品行為，在時空上既可明
    顯區隔，並能滿足該次之毒癮，應係各自獨立之犯罪行為。
    、刑法功能之一，在對違法犯罪行為，給予相當刑罰制裁
    ，藉由刑罰威嚇力產生壓制遏阻犯罪之動能，除期矯治犯罪
    行為人惡性，使得以再社會化，並確保國家社會共同生活體
    之法律秩序。參酌本次刑法修法理由，刑法有關連續犯、常
    業犯規定刪除後，原則上應依一行為一罪一罰併合處罰，且
    實務上對於接續犯、集合犯等實質上一罪關係見解之變更，
    僅係回歸法律適用原貌而已，目前階段不應過度擴張適用。
    如將時空上明顯足以區隔之滿足該次毒癮之各次施用毒品行
    為，遽以時間長短解決訴訟經濟問題，認均在「集合犯」包
    括一罪範圍之內，應屬違反廢除連續犯之立法意旨，蓋如此
    認定結果，非但不能端正立法意旨所稱：「每每在起訴之後
    ，最後事實審判決之前，對繼續犯同一罪名之罪者，均適用
    連續犯之規定論處，不無鼓勵犯罪之嫌，亦使國家刑罰權之
    行使發生不合理之現象」等語之情形（反覆施用毒品，多次
    為警查獲之吸毒者，可透過「不曾間斷施用毒品」之空言自
    白，獲得僅成立一個施用毒品罪之判決），並因連續犯加重
    其刑之規定業已刪除，致使反覆施用毒品之行為人形式上甚
    或實質上可獲得較未廢除連續犯規定前為輕之刑度之判決。
    如此，豈不反而加劇「鼓勵犯罪之嫌」，使國家刑罰權之行
    使發生「更不合理」之現象。
３、此次立法理由針對吸毒犯行固有提到：「恐因數罪併罰而有
    量刑過重致產生不合理之現象一節，在實務運用上，應可參
    考德、日等國之經驗，委由學界及實務以補充解釋之方式，
    發展接續犯之概念，對於合乎「接續犯」或「包括的一罪」
    之情形，認為構成單一之犯罪，以限縮數罪併罰之範圍，『
    用以解決』上述問題」等語。惟上揭論述，顯然並未認以往
    實務對於施用毒品行為採連續犯而未採接續犯甚或集合犯之
    見解，有何不當，考其上揭用語之目的，應僅係提出一種解
    決「『恐』產生量刑過重現象」之想法供實務、學界參考。
    本次刑法修正既廢除連續犯及常業犯之規定，為達罰當其罪
    ，符合罪刑相當原則目的，自不宜以原有連續犯或常業犯量
    刑標準之舊思維，為數罪併罰定執行刑之依據，業如前述。
    且修法前實務上因被告較後或較前之施用毒品行為未及為法
    院審酌，復因二者具有連續犯關係而為前案既判力所及，致
    無法對被告該次施用毒品行為予以論罪處罰之不合理現象所
    在多有，此次修法刪除連續犯規定而論以數罪併罰結果，一
    方面可避免上述不合理現象之發生，另方面透過法院於定其
    應執行之刑時，得以綜合審酌裁量出一適當之應執行刑，應
    更能切合此次修法用意，並解決修法理由所謂恐因數罪併罰
    而有量刑過重致產生不合理現象之問題。則立法理由提及之
    恐因數罪併罰而有量刑過重致產生不合理之現象，依本院見
    解，應由法院於定其應執行之刑時，基於罪刑相當原則，綜
    合判斷裁量出一適當之應執行之刑，以資調節，而非遽予改
    變以往實務見解，改論「集合犯」，否則難以符合此次修法
    刪除連續犯規定之目的。
４、綜上所述，立法理由言及恐因數罪併罰而有量刑過重致產生
    不合理現象，本可透過法院適當之裁量，定出罪刑相當之刑
    期以避免、解決。且如將吸毒者在時空上明顯足以區隔之主
    觀上滿足各該次毒癮之施用毒品行為，予以評價為屬「集合
    犯」，認僅成立一個施用毒品罪，明顯違反本次修正刪除連
    續犯規定之立法本旨。
５、被告前於96年4 月1 日之施用甲基安非他命之犯行，固經本
    院前揭論罪科刑無訛。然被告於96年4 月18日另犯施用甲基
    安非他命之犯行，距前揭本院論罪科刑部分之時間已逾2 星
    期之久，是被告前後2 次施用毒品行為，在時空上已可明顯
    區隔，自能各自滿足該次毒癮，應屬獨立之施用毒品行為，
    況被告於本院訊問時自承：於96年4 月1 日至4 月18日止，
    伊只施用這2 次，本來沒有想要用，是朋友找才會用，4 月
    1 日被抓後有想過不要再用等語（詳見本院卷第105 頁）明
    確，可知其該2 次施用毒品之犯行，顯非基於概括犯意，在
    密切接近之一定時、地持續實行之複次行為，是併案部分已
    與本院前揭論罪科刑無包括一罪之集合犯關係。
(三)、綜上所述，就板橋地檢署檢察官以96年度毒偵字第3146號移
    送併案審理部分，本院自無從併予審究，應退回檢察官另行
    偵處，附此敘明。
據上論斷，應依刑事訴訟法第273 條之1 第1 項、第299 條第1
項前段，毒品危害防制條例第10條第2 項、第18條第1 項前段，
刑法第11條前段、第47條第1 項、第41條第1 項前段、第38條第
1 項第2 款，中華民國96年罪犯減刑條例第2 條第1 項第3 款、
第7 條、第9 條，判決如主文。
本案經檢察官彭聖斐到庭執行職務。
中　　華　　民　　國　　96　　年　  11　　月　　15　　日
　　　　　　　　　刑事第六庭法　官  饒金鳳
以上正本證明與原本無異。
如不服本判決，應於判決送達後10日內，向本院提出上訴狀。
                            書記官  王春森
中　　華　　民　　國　　96　　年　　11　　月　　15　　日
附錄本案論罪科刑之法律條文：
毒品危害防制條例第10條第2項：
施用第二級毒品者，處3 年以下有期徒刑。
